【裁判字號】    99,易,150
【裁判日期】    990521
【裁判案由】    重利
【裁判全文】
臺灣高雄地方法院刑事判決               99年度易字第150號
公  訴  人  臺灣高雄地方法院檢察署檢察官
被      告  丙○○
            戊○○
上列被告等因重利等案件，經檢察官提起公訴（98年度偵字第81
00、15778號），本院判決如下：
    主  文
丙○○犯重利罪，處有期徒刑肆月，如易科罰金，以新臺幣壹仟
元折算壹日。減為有期徒刑貳月，如易科罰金，以新臺幣壹仟元
折算壹日。又犯重利罪，處有期徒刑肆月，如易科罰金，以新臺
幣壹仟元折算壹日。減為有期徒刑貳月，如易科罰金，以新臺幣
壹仟元折算壹日。應執行有期徒刑肆月，如易科罰金，以新臺幣
壹仟元折算壹日。
戊○○幫助犯重利罪，處拘役伍拾日，如易科罰金，以新臺幣壹
仟元折算壹日，減為拘役貳拾伍日，如易科罰金，以新臺幣壹仟
元折算壹日。
    事  實
一、丙○○基自民國96年間起，基於乘他人極需用錢、急迫、輕
    率貸以金錢，而取得與原本顯不相當重利之犯意，以門號
    0000000000為聯絡電話（申設名義人為不知情之王荷淳）在
    自由時報刊登放款廣告，又為恐身分曝光，乃向知情之戊○○借用其設於合作金庫銀行美濃分行帳戶（帳號：00000000
     00000）作為收取借款利息之用，並以酌減對戊○○之放款
    利息作為報酬（無證據證明丙○○對戊○○另涉有重利犯行
    ）。戊○○乃基於幫助重利之犯意，於96年2 月間某日，在
    高雄縣美濃鎮合作金庫附近，將其上開帳戶之存簿、提款卡
    （含密碼）、印鑑章交付丙○○使用。嗣如附表所示之借款
    人丁○○、乙○○因極需金錢週轉，見自由時報放款廣告後
    ，便撥打報載上開門號向自稱「游先生」或「汪先生」之丙○○借款，並議定借款利息匯入戊○○上開帳戶繳付，丙○○即以此方式取得與原本顯不相當之重利（借款時間、地點
    、金額、利息計算均詳如附表所示）。
二、案經法務部調查局高雄市調查處移送臺灣高雄地方法院檢察
    署檢察官偵查起訴。
    理  由
壹、程序部分：
    本件檢察官、被告2 人於本院準備程序時，就起訴意旨所引
    用各項證據（含傳聞證據、非傳聞證據及符合法定傳聞法則
    例外之證據）均同意有證據能力（見本院審易卷第21頁），
    且於本院言詞辯論終結前，對於卷附具有傳聞證據性質之證
    據，均已知其情，而未聲明異議，本院認該等傳聞證據作成
    時之狀況，並無任何違法取證之不適當情形，以之作為證據
    使用係屬適當，自得採為認定事實之證據。
貳、認定犯罪事實所憑之證據及理由：
一、被告丙○○部分：
  (一)訊據被告丙○○對上開重利犯行坦認不諱，核與證人即被害
    人乙○○、丁○○於警、偵程序之證述相符；又被害人乙○○、丁○○各期繳付之利息，除被告丙○○親自收取者外，
    均依指示匯入戊○○申設、合作金庫銀行美濃分行帳戶中一
    情，亦有上開帳戶開戶資料、交易明細、郵政跨行匯款申請
    書在卷，此外，並有被告丙○○用以聯絡放款事宜之行動電
    話門號0000000000號通聯調閱查詢單等件在卷可憑（分別見
    警卷第12頁～第13頁；偵1 卷第3 頁～第4 頁、第11頁～第
    12 頁 背面、第21頁～第30頁、第32頁、第78頁；偵2 卷第
    23頁～第27頁、第42頁～第45頁；偵3 卷第7 頁～第9 頁、
    第12 頁 ～第13頁背面），堪認其自白與事實相符，應可採
    信。
  (二)按約定利率，超過週年百分之20者，債權人對於超過部分之
    利息，無請求權，債權人除前條限定之利息外，不得以折扣
    或其他方法，巧取利益，民法第205 條、第206 條分別定有
    明文，其立法意旨在防止重利盤剝。查依證人乙○○、丁○○等所指述之借款金額、借款期間及利息計算情形（詳見附
    表所載借款金額、計息方式），被告丙○○貸款予各該債務
    人時所憑以計算利息之利率，經換算後之週年利率均遠高於
    法定約定利率上限年息百分之20；且其又均於借款時預扣第
    1 期利息，依最高法院29年上字第1306號判例所示見解，自
    貸與金額中預扣利息，該部分既未實際交付借用人，不能認
    為貸與之本金額之一部（該判例雖係就折扣交付貸與金額而
    言，但不問為折扣交付或預扣利息，均屬民法第206 條所謂
    之巧取利益，參見該條立法理由），是以被害人乙○○、丁○○等實際取得之借貸本金與被告丙○○預先收取之利息計
    算，其實際之利息更超過前述利息。參以吾國目前經濟狀況
    、有關法令與金融業、一般民間利率、民法第204 條、第20
    5 條之法定利率等情形，並比較一般債務之利息，本件被告
    丙○○所收取之利息標準與其借款原本相較，自屬與原本顯
    不相當之重利無疑。而一般人茍未陷於急迫，孰願負擔此高
    額利息而借款，此情亦為被告丙○○所明知，其既知各該借
    款人急需款項，仍乘其急迫之際，預定苛刻條件，貸以金錢
    而搏取重利，其有乘人急迫之情甚明。
  (三)縱上，被告丙○○如附表所示之重利犯行，均堪可認定，應
    予依法論科。至起訴意旨雖載被告丙○○向被害人丁○○收
    取之利息為每週新臺幣（下同）3000元計，惟依被害人丁○○提出之郵政跨行匯款申請書所示，其於96年3 月20日、同
    年4 月3 日、同年月10日、17日分別匯款4000元至戊○○上
    開帳戶內，核與被害人丁○○警詢中證稱借款利息約為1 週
    4000元等語相符（見偵1 卷第3 頁背面、第5 頁～第6 頁）
    ，是起訴意旨就該部分利息應有誤載，此亦經公訴檢察官當
    庭更正（見本院易字卷第29頁），併此敘明。
二、被告戊○○部分：
  (一)訊據被告戊○○固坦承曾將申設於合作金庫銀行美濃分行帳
    戶存簿、提款卡（含密碼）、印鑑章交付丙○○，惟堅決否
    認有何幫助重利犯行，辯稱：我交付帳戶資料給丙○○，只
    是為了繳付我向丙○○貸款之利息，並沒有同意丙○○做其
    他使用云云。
  (二)惟查，被告戊○○上開帳戶遭被告丙○○向乙○○、丁○○
    等人收取利息之用，業經認定如前；又被告丙○○取得上開
    帳戶之經過，亦經其於本院審理中證稱：戊○○曾向我借錢
    ，我有以將其借款利息算低一點作為條件，向其借帳戶使用
    。戊○○有問我拿帳戶要做什麼，我以台語回答「給人家匯
    利息進來給我而已」，戊○○便於96年2 月間在美濃鎮合作
    金庫對面將其上開帳戶資料交給我使用，我亦依約將其借款
    利息由1 週1500元調降為1000元。戊○○將借款本息還清後
    ，也沒有跟我要過這個帳戶的資料，我也沒有刻意提起，因
    為我還想再用等語（見本院易字卷第21頁～第23頁），觀之
    證人對於其向被告戊○○借用帳戶之協議過程、約定報酬均
    證述詳實，且經被告戊○○當庭對質詰問亦為不移之指證，
    堪認所述應非憑空虛捏，再斟酌其與被告戊○○素昧平生，
    僅因借放款關係而有短暫接觸，其並無在已承認己涉重利犯
    行之情形下，另構陷被告戊○○入罪之合理動機，是其前開
    所為之證述應可採信。
  (三)被告戊○○雖以前揭情詞置辯，惟衡以常情，現今向金融機
    構申辦帳戶甚為便捷，丙○○為方便借款人以匯款方式繳付
    利息，大可提供己有帳戶帳號以供借款人存匯，而民間借貸
    一般亦無要求借款人提出己有帳戶供繳付利息之情形，是被
    告戊○○以提供丙○○己有上開帳戶純為了匯款付息云云置
    辯，即甚為可疑。況被告戊○○於向丙○○借貸之本息結清
    後，仍遲未索取帳戶資料一情，亦據其供承不諱，以其與丙○○非親非故，卻安然將帳戶資料交予丙○○長期佔有使用
    ，堪認其與丙○○間就上開帳戶資料之使用目的，顯有逾供
    戊○○本身繳付利息目的之協議，益徵證人丙○○上開證述
    應屬信而有徵。從而，被告戊○○明知丙○○向其借用帳戶
    ，係為在不曝光身分之情形下向借款人收取重利，猶借予帳
    戶而提供助力一情，堪可認定，其自應負幫助重利之罪責。
貳、論罪科刑：
一、核被告丙○○所為，係犯刑法第344 條之重利罪；被告戊○○提供帳戶資料方便丙○○收取重利及掩飾犯行不易遭人查
    緝，所為係犯刑法第30條第1 項、第344 條重利罪之幫助犯
    ，應依刑法第30條第2 項規定，按正犯之刑減輕之。又被告
    丙○○如附表所示之重利犯行，犯意個別、行為互殊，應分
    論併罰之。至被告戊○○以一交付上開帳戶予被告丙○○之
    幫助行為，供被告丙○○先後向如附表所示被害人丁○○、
    乙○○收取重利，係一行為觸犯數罪名，應依同種想像競合
    犯之規定，僅論以一幫助重利罪。爰審酌被告丙○○正值青
    壯，不思以正當方式賺取所需，反乘附表所示之借款人丁○○、乙○○急迫之際，預定苛刻利息條件，藉此取得重利，
    所為誠屬不該；被告戊○○提供合作金庫銀行美濃分行帳戶
    供被告丙○○非法使用，助長被告丙○○遂行重利犯罪，造
    成犯罪偵查困難等一切情狀，併考量被告丙○○自為警查獲
    時起即坦承犯行、深表悔悟，日前並已覓得焊接工之正職，
    有在職證明書1 紙附卷可考，至被告戊○○前無犯罪紀錄，
    素行良好，亦有臺灣高等法院被告前案紀錄表1 份在卷可參
    （見本院易字卷第33頁），各量處如主文所示之刑，以示儆
    懲。
二、又被告2 人前開犯行之犯罪時間均在96年4 月24日以前，所
    犯為中華民國九十六年罪犯減刑條例第3 條以外之罪，依前
    開減刑條例第2 條第1 項第3 款規定，各減其宣告刑2 分之
    1 ，並就被告丙○○減得之刑定其應執行刑。復考量被告2
    人之犯罪情節，就被告戊○○之宣告刑及被告丙○○各宣告
    刑暨執行刑，均諭知以1000元折算1 日之易科罰金折算標準
    。至被告丙○○用以聯繫放款事宜之門號0000000000號行動
    電話為不知情之王荷淳所有，並非被告所有供犯罪所用之物
    ，有通聯調閱查詢單1 紙存卷可參，爰不另為沒收之諭知，
    附此敘明。
據上論斷，應依刑事訴訟法第299 條第1 項前段，刑法第344 條
、第30條、第55條、第51條第5 款、第41條第1 項前段，中華民
國九十六年罪犯減刑條例第2 條第1 項第3 款、第7 條，刑法施
行法第1條之1第1項、第2項判決如主文。
本案經檢察官甲○○到庭執行職務。
中    華    民    國    99    年    5     月    21    日
                  刑事第十八庭  法  官    王  琁
上正本證明與原本無異
如不服本判決，應於收受本判決後10日內向本院提出上訴書狀，
其未具體敘述理由者，應於上訴期間屆滿後20日內，向本院補提
上訴理由書狀（須按他造當事人之人數附繕本，勿逕送上級法院
）。
中    華    民    國    99    年    5     月    21    日
                                書記官    黃國忠
附錄本判決論罪科刑法條：
中華民國刑法第344條
（重利罪）
乘他人急迫、輕率或無經驗貸以金錢或其他物品，而取得與原本
顯不相當之重利者，處1 年以下有期徒刑、拘役或科或併科1千
元以下罰金。
┌──────────────────────────┐
│附表                                                │
├──┬───┬────┬─────┬────┬───┤
│編號│借款人│借款時間│借款地點  │借款金額│ 月息 │
│    │      │        │          │【單位：│【還款│
│    │      │        │          │元】    │方式】│
│    │      │        │          ├────┤      │
│    │      │        │          │實拿金額│      │
├──┼───┼────┼─────┼────┼───┤
│1   │丁○○│96年3 月│丁○○住處│1萬5000 │107%【│
│    │      │間某日  │          │        │每週為│
│    │      │        │          │        │1 期繳│
│    │      │        │          ├────┤4000元│
│    │      │        │          │1萬1000 │利息】│
│    │      │        │          │        │（起訴│
│    │      │        │          │        │書誤載│
│    │      │        │          │        │利息為│
│    │      │        │          │        │每週30│
│    │      │        │          │        │00元，│
│    │      │        │          │        │業經檢│
│    │      │        │          │        │察官當│
│    │      │        │          │        │庭更正│
│    │      │        │          │        │）    │
├──┼───┼────┼─────┼────┼───┤
│2   │乙○○│96年3 月│乙○○住處│3萬     │60% 【│
│    │      │間某日  │          ├────┤每週為│
│    │      │        │          │2萬5500 │1 期繳│
│    │      │        │          │        │4500  │
│    │      │        │          │        │元利息│
│    │      │        │          │        │】    │
│    │      │        │          │        │      │
│    │      │        │          │        │      │
│    │      │        │          │        │      │
└──┴───┴────┴─────┴────┴───┘

司法院資訊處製作；財團法人民間司法改革基金會備份。
